【裁判字號】    99,台上,1366
【裁判日期】    990311
【裁判案由】    違反證券交易法等罪
【裁判全文】
最高法院刑事判決            九十九年度台上字第一三六六號
上  訴  人  甲○○
選任辯護人  吳永茂律師
            高素真律師
上  訴  人  乙○○
選任辯護人  陳峰富律師
            張簡勵如律師
            李金樺律師
上列上訴人等因違反證券交易法等罪案件，不服台灣高等法院中
華民國九十六年十二月十九日第二審判決（九十六年度上訴字第
三四八七號，起訴案號：台灣台北地方法院檢察署九十三年度偵
字第一五九九九號），提起上訴，本院判決如下：
    主  文
原判決關於乙○○部分及甲○○違反證券交易法部分撤銷，發回
台灣高等法院。
其他上訴駁回。
    理  由
一、發回（甲○○、乙○○違反證券交易法）部分
原判決撤銷第一審關於上訴人乙○○部分之科刑判決，改判依刑
法修正前牽連犯之例，從一重論處乙○○共同違反有價證券之買
賣，不得有虛偽、隱匿而足致他人誤信之行為罪刑（處有期徒刑
一年六月，減為有期徒刑九月），又維持第一審關於論處上訴人
甲○○共同違反有價證券之買賣，不得有虛偽、隱匿而足致他人
誤信之行為罪刑（處有期徒刑一年十月）之判決，駁回檢察官及
甲○○在第二審之上訴，固非無見。
惟查：（一）、有罪之判決書，應將法院依職權認定之犯罪事實
，詳實記載於事實欄內，始足以判斷其適用法令之當否。倘若事
實欄之記載先後兩歧，或事實記載與理由說明不相符合，或所宣
示之主文與所載事實互生齟齬，均屬判決理由矛盾，按諸刑事訴
訟法第三百七十九條第十四款後段規定，其判決當然為違背法令
。原判決事實欄記載上訴人甲○○、乙○○二人共同基於犯意聯
絡及意圖為方程式資訊股份有限公司（下稱方程式公司）不法之
所有，自民國九十年九月間某日起，由乙○○製作隱匿方程式公
司業已發生財務危機，經營已陷入困境等重大訊息之增資計畫書
、營運計畫書，增資計畫書及營運計畫書中偽稱預計九十年、九
十一年、九十二年營業收入及每股稅前淨利等不實資訊，並由甲
○○虛偽記載方程式公司九十年一月一日至九月三十日營業收入
及稅後淨利於九十年九月三十日之損益表及資產負債表後，以作
為對外招攬、銷售該公司股票之依據，另由乙○○對外透過媒體
散布；甲○○與乙○○並委託凌智理財顧問有限公司（下稱凌智
公司），而利用不知情不詳姓名年籍之凌智公司業務員等十餘人
，及不知情之林秋河，以向親友、會員推銷等方式對不特定人推
銷、仲介方程式公司股票，且提供上述增資計畫書、營運計畫書
、前揭乙○○在媒體散布剪報資料等之不實內容及隱匿財物困窘
訊息，方程式公司多次跳票之事實，亦予以隱匿，而胡家禎自九
十年下旬某日起至九十一年六月間止，擔任凌智公司業務總監，
負責推銷、仲介方程式公司股票等事宜，致使劉麗英、鄭雪英、
李植村、吳文海、謝慶銘等人因誤信方程式公司具有投資價值而
分別以每股新台幣（下同）十二元至二十元不等價格投資購買方
程式公司股票二十張至七十五張不等股數，並將購買價金分別匯
入方程式公司華僑商業銀行中和分行方程式公司帳戶，旋被胡家
禎及甲○○共同提領一空，渠等以此手法販售原已持有之方程式
公司股票，套取現金獲得不法利益共計二千五百八十萬九千元，
以供方程式公司營運周轉使用等情。如所述無訛，則原判決似認
定甲○○、乙○○二人就違反證券交易法部分，與胡家禎為共犯
關係，與理由內認僅甲○○、乙○○二人成立共犯不符，有判決
理由矛盾之違法。（二）、認定事實所憑之證據，須實際存在，
就該案卷宗不難考見者，始克當之。倘判決書內所記載之證據，
與卷宗內筆錄或文件之內容不相適合，則其判決之根據，實際上
並不存在，自屬採證違法。原判決就甲○○、乙○○二人違反證
券交易法部分，於理由二(一)之2.引用證人乙○○於第一審證稱：
：「我於八十五年公司成立沒多久到方程式公司任職，是方程式
公司股東，並擔任總經理。是有一次謝董說有人對投資我們方程
式公司有興趣，請我去中和找胡家禎作簡報，針對公司技術作簡
報。卷附營運計畫書、增資計畫書、資產負債表、損益表、剪報
這些資料我有提供給胡家禎，有一些是後來陸續補給他的，……
」等語（見第一審卷第二三二至二三九頁）。然依第一審九十六
年六月二十七日審判筆錄，乙○○係稱：「（辯護人問：你有無
提供你們方程式公司資料？）有。」「（辯護人問：（提示調查
局移送卷第四八至一二四頁）這些資料你有提供給凌智公司？你
是提供給凌智公司或胡家禎？）提供給胡家禎，有一些是後來陸
續補給他的，這些資料我不太記得有無給他，因為有些資料他跟
我要，我提供給他，所以有哪些資料已不記得。」「（辯護人問
：（提示調查局移送卷第九七至第九九頁）財務報表有無提供給
他？）九七頁有可能是我給他的，應該是我們做簡報附給他們的
，是謝董，九八、九九頁我沒有印象」等語（見第一審卷第二三
三頁）。卷查法務部調查局台北市調查處（下稱台北市調查處）
00000000000號卷，第九十八頁為「方程式公司資產
負債表」，第九十九頁為「方程式公司損益表」。依乙○○上開
供述，就上開台北市調查處卷所附方程式公司資產負債表及損益
表部分，乙○○並未供承有提供給胡家禎之情。原判決引用證據
與卷內筆錄不符，不無採證違法。（三）、被告以外之人於審判
外之言詞或書面陳述，除法律有規定者外，不得作為證據，刑事
訴訟法第一百五十九條第一項定有明文。而所謂法律有規定者，
即包括同法第一百五十九條之一至同條之五所規定傳聞證據具有
證據能力之例外情形。故如欲採被告以外之人於審判外之言詞，
即如警詢或檢察官偵查中之言詞為證據時，須符合法律所規定之
例外情形，方得認其審判外之陳述有證據能力，並於判決中說明
其符合傳聞證據例外可信之情況及心證理由，否則即有違證據法
則及判決不備理由之違法。本件原判決以共同被告甲○○於台北
市調查處之供述為乙○○論罪之依據（見原判決第八頁第十七至
二十行、第十二頁倒數第一至四行），然前揭證據係屬被告以外
之人於審判外之言詞陳述，為傳聞證據，原則上無證據能力，乙
○○之選任辯護人於原審已爭執其證據能力（見原審卷第七八、
九一頁）。原判決以該證人於調查局之供述為乙○○論罪之依據
，惟未敘明該審判外之陳述如何符合傳聞證據例外情況之心證理
由，即採為判決基礎，亦有未妥。以上或為上訴意旨所指摘，或
為本院得依職權調查之事項，原判決上述之違背法令，影響於事
實之確定，本院無可據以為裁判，應認原判決關於乙○○部分及
甲○○違反證券交易法部分，有撤銷發回更審之原因。又甲○○
、乙○○牽連所犯證券交易法第一百七十五條之罪部分，基於審
判不可分之原則，亦一併發回，合予指明。
二、上訴駁回（甲○○違反公司法）部分
按刑事訴訟法第三百七十七條規定，上訴於第三審法院，非以判
決違背法令為理由，不得為之。是提起第三審上訴，應以原判決
違背法令為理由，係屬法定要件。如果上訴理由書狀並未依據卷
內訴訟資料，具體指摘原判決不適用何種法則或如何適用不當，
或所指摘原判決違法情事，顯與法律規定得為第三審上訴理由之
違法情形，不相適合時，均應認其上訴為違背法律上之程式，予
以駁回。本件上訴人甲○○上訴意旨略以：甲○○出售股票所得
資金，全數借給方程式公司營運使用，已超過二千七百萬元，至
九十一年四月間，甲○○以債作股，辦理公司增資，僅應會計師
要求，向友人借錢以應驗資，辦理公司增資之需，偵查時甲○○
已提出借款往來明細及銀行帳戶存摺供參，所為並未違反公司法
，原審認甲○○犯罪，有悖於證據法則云云。
惟查原判決依憑甲○○之部分自白，證人沈蔚蔚、鄭伊芸、阮義
信、何心瓊、簡伶珠之證言，方程式公司變更登記申請書、增資
發行新股變更登記資本額查核報告書、華僑商業銀行活期存款存
摺影本及往來明細等證據，資以認定甲○○有原判決犯罪事實欄
所記載關於違反公司法之犯行，因而撤銷第一審關於甲○○違反
公司法部分之科刑判決，改判論處甲○○公司負責人，公司應收
之股款，股東並未實際繳納，而以申請文件表明收足罪刑（處有
期徒刑三月，減為有期徒刑一月又十五日），已詳敘認定犯罪事
實之依據及憑以認定之理由。對於甲○○否認犯罪，辯稱：其出
售股票所得資金，全數借給方程式公司營運使用，已超過二千七
百萬元，至九十一年四月方將股東往來之債權轉作增資而辦理增
資事宜云云，經綜合調查證據之結果，認不可採，已在判決內詳
予指駁，並說明其理由。原判決所為論述，核與卷證資料相符，
從形式上觀察，並無違背法令之情形。按採證認事、證據之取捨
及證據證明力之判斷，俱屬事實審法院之職權，苟無違背證據法
則，自不能指為違法。查方程式公司既尚未經主管機關核准公開
發行，甲○○若以自己對方程式公司債權轉作增資，何以還虛列
認購新股之其他股東，而不只以自己為認購新股之股東？原判決
就上訴人所辯上詞，認係卸責之詞，如何不足採信，已敘述其理
由，從形式上觀察，原判決並無違背法令之情形。上訴意旨並未
依據卷內資料具體表明原判決如何違背法令，徒執陳詞，再為事
實方面爭辯，顯與法定第三審上訴理由之形式要件不符。本件關
於甲○○違反公司法部分，上訴違背法律上之程式，應予駁回。
據上論結，應依刑事訴訟法第三百九十五條前段、第三百九十七
條、第四百零一條，判決如主文。
中    華    民    國  九十九  年    三    月   十一   日
                      最高法院刑事第二庭
                          審判長法官  莊  登  照
                                法官  陳  世  淙
                                法官  徐  昌  錦
                                法官  許  錦  印
                                法官  吳      燦
本件正本證明與原本無異
                                      書  記  官
中    華    民    國  九十九  年    三    月   十五   日
                                                     M

司法院資訊處製作；財團法人民間司法改革基金會備份。
